【裁判字號】    97,聲再,59
【裁判日期】    970522
【裁判案由】    聲請再審
【裁判全文】
臺灣高等法院臺中分院刑事裁定          97年度聲再字第59號
再審聲請人
即受判決人  甲○○
上列聲請人因聲請再審案件，對於本院96年度上易字第1542號號
中華民國97年2 月20日確定判決（台灣台中地方法院95年度易字
第2572號、台灣台中地方法院檢察署95年度偵字第18953 號）聲
請再審，本院裁定如下：
    主  文
再審之聲請駁回。
    理  由
一、聲請意旨略以：本件聲請人雖曾任台灣區花卉運銷合作社理
    事主席，於93年6 月30日辭去理事職務後始因新理事主席賴
    世宗代表合作社（即告訴人）於95年3 月24日對聲請人提出
    背信告訴，斯時因聲請人辭去理事職務已久，且對於本件相
    關證據均未預為保存，故聲請人於本案偵查、審理過程中對
    於相關證據均無法獲得，而相關證據都處於告訴人及其法定
    代理人之支配領域，亦或導致聲請人於缺乏有利之證據之情
    況下而受不利益判決，最終因聲請人透過各種努力蒐集相關
    證據，已發現「市八一中線以南土地租約處理情況表」及相
    關附件文書之確實之新證據，足認受判決人應受無罪之判決
    ，而依刑事訴訟法第420條第1項第6款規定聲請再審云云。
二、按因發現確實之新證據，足認受有罪判決之人應受無罪、免
    訴、免刑或輕於原判決所認罪名之判決者，為受判決人之利
    益，得聲請再審 ，刑事訴訟法第420條第1項第6款定有明文
    。而刑事訴訟法第420條第1項第6 款所謂發見確實之新證據
    ，係指該證據於事實審法院判決前已經存在，為法院、當事
    人所不知，不及調查斟酌，至其後始行發見，且就證據本身
    形式上觀察，固不以絕對不須經過調查程序為條件，但必須
    顯然可認為足以動搖原有罪確定判決，而為受判決人無罪、
    免訴、免刑或輕於原判決所認罪名之判決者為限。故受理聲
    請再審之最後事實審法院，應就聲請再審理由之所謂「新證
    據」，是否具備事實審判決前已經存在，為法院、當事人所
    不知，事後方行發見之「嶄新性」，及顯然可認足以動搖原
    有罪確定判決，應為無罪、免訴、免刑或輕於原判決罪名之
    「顯然性」二要件，加以審查，為判斷應否准予開始再審之
    準據（最高法院85年度台抗字第308號裁判要旨參照）。
三、本院經查：
（一）關於本件刑事聲請再審狀所附新證據（即聲證二附件、聲
      證三）計有：聲證二附件一之88年10月16日台中市公有
      房地租賃契約、聲證二附件二之92年5月9日台灣區花卉
      運銷合作社「92年度第2 次社務會議紀錄」及聲證三之92
      年6 月20日台灣區花卉運銷合作社「本社花卉批發市場用
      地規劃評估報告」、聲證二附件三至附件六之92年11月
      22日台灣區花卉運銷合作社「92年度第4 次社務會議紀錄
      （案六）、協議書（草案）、委託經營契約書（草案）、
      法律意見書」、聲證二附件七、八、十一之92年11月24
      日、92年12月、92年12月29日書面資料、聲證二附件九
      、十之92年11月24日初步協議內容、92年12月29日台灣區
      花卉運銷合作社「92年度第4屆第9次理事會會議紀錄」、
      聲證二附件十五之92年11月22日「保證責任台灣區花卉
      運銷合作社理事會監查報告」、聲證二附件十三之原訂
      於93年1月10日召開93年度第1次社務會議之相關資料、
      聲證二附件十二之92年12月23日保證責任台灣區花卉運銷
      合作社（92區花北市字第193 號）函、聲證二附件十四
      之93年1 月30日臺中市政府（府經市字第0930015209號）
      函。
（二）本件刑事聲請再審狀所附新證據至均於事實審法院判
      決（97年2 月20日）前即已存在，且為聲請人當時所明知
      ，並非事實審法院判決前未經發現之證據，與前述「嶄新
      性」要件已有不符。聲請意旨雖又主張：聲請人於93 年6
      月30日辭去台灣區花卉運銷合作社理事主席職務後，始涉
      犯本件背信罪嫌，因對本件相關證據未預為保存，故聲請
      人於本案偵查、審理過程中對於相關證據均無法獲得，並
      於經判決有罪後始發現「市八一中線以南土地租約處理情
      況表」及相關附件文書（見聲證二）等確實之新證據云云
      。然該等文書，既經聲請人於本件聲請再審時提出主張並
      附於刑事再審聲請狀，其稱該等文書因其已辭職、未預為
      保存致無法於訴訟程序中提出主張云云，已難令人置信！
（三）次按：刑事訴訟法第四百二十條第一項第六款所稱新證據
      ，包括審判時未經注意之證據，其所謂未經注意，就書證
      而言，即指審判時雖已有文書存在，但法院未注意文書之
      意義與內容而言，抗告人聲請再審，除提出相關之文書外
      ，並就原確定判決如何未注意各該文書之意義與內容，一
      一敘明在卷，為何不採，原裁定未予說明，其僅以該等文
      書早已存在，即謂該等文書非新證據，而置各該文書之意
      義與內容不顧，顯屬誤解（最高法院83 年度台抗字第515
      號裁判要旨參照）。
（１）聲請意旨主張：聲請人因缺乏有利證據而受有罪判決、最
      終因聲請人透過各種努力蒐集相關證據，發現市八一中線
      以南土地租約處理情況表及相關附件文書等確實之新證據
      ；惟又稱：聲證二附件二（即新證據）該社務會議乃於
      92年5月9日所作成，該會議記錄顯係於事實審已存在之書
      證，惟原確定判決未注意該社務會議決議授權聲請人對外
      洽談續租事宜之意義與內容，故該會議記錄文書應已符合
      新規性（新證據）要求；聲證二附件三至六（即新證據
      ）、附件七、八、十一（即新證據）、附件十五（即新
      證據）乃於92年間所作成，均係於事實審已存在之書證
      ，惟原確定判決未注意前開附件文書之意義與內容，故該
      等文書應已符合新規性（新證據）要求；聲證二附件十二
      （即新證據）、附件十三（即新證據）、附件十四（
      即新證據）均係於事實審已存在之書證，惟原確定判決
      未注意前該等文書之意義與內容，故前開附件文書應已符
      合新規性（新證據）要求。則新證據、、、、
      、、究係聲請人於有罪判決後始蒐集而來，抑或審判
      時已存在之書證？聲請人主張亦見矛盾！
（２）聲證二附件二（即新證據）之92年5月9日台灣區花卉運
      銷合作社「92年度第2 次社務會議紀錄」，經原確定判決
      說明「臺灣區花卉合作社於92年5 月9日召開92年度第2次
      社務會議時，固曾決議授權被告代表該社對外洽談系爭房
      地租賃契約續租事宜，然上開會議僅係授權被告對外以臺
      灣區花卉合作社名義洽談續租，並非表示被告即可直接進
      行訂約或發函請求移轉承租權，而不受該社理事會之監督
      ；換言之，被告並不因上開社務會議之授權，而得架空理
      事會對於簽訂契約同意與否之決定權」等語（見原確定判
      決第5 頁）。聲證二附件三至六（即新證據）之92年11
      月22日台灣區花卉運銷合作社「92年度第4 次社務會議紀
      錄（案六）」等資料，經原確定判決說明「卷附該社於92
      年11月22日召開之92年度第4次社務會議˙˙˙ 均仍就被
      告所提出之協議書及委託經營契約書草稿是否簽訂一事進
      行討論，均足徵明被告僅係經由社務會議授權以該社唯一
      代表人身分洽商續租事宜，在未經理事會作成決議通過前
      ，被告仍不得逕以臺灣區花卉合作社名義簽訂上開2 份契
      約」、「依臺灣區花卉合作社92年度第4 次社務會議中，
      針對被告所提出之協議書及委託經營契約書草稿，係決議
      不予簽訂，亦未作成被告如依蔡嘉容律師所提書面意見完
      成修改後即可逕自訂約之附帶決議˙˙˙被告以臺灣區花
      卉合作社名義與臺中市花卉運銷有限公司所簽訂之協議書
      及委託管理契約書，不僅從未經由理事會決議通過，且迭
      經該社社務會議及理事會作成不予簽訂之決議」等語（見
      原確定判決第5-6頁）。 聲證二附件十二（即新證據）
      之92年12月23日保證責任台灣區花卉運銷合作社（92區花
      北市字第193 號）函，經原確定判決說明「卷附臺灣區花
      卉合作社於92年12月23日以92區花市字第193 號發函臺中
      市政府建請續租之函文中，更僅於說明欄中表示『本社必
      將積極進行遷場規劃，配合未來大臺中地區花卉消費需求
      』等語，並無隻字片語提及日後將採合作經營模式為之」
      」等語（見原確定判決第9 頁）。是故聲請人主張新證據
      、、係於事實審已存在之書證，惟原確定判決未注
      意前該等文書之意義與內容云云，自無足採。
（３）聲證二附件七、八、十一（即新證據）、附件十五（即
      新證據）、聲證二附件十三（即新證據）、聲證二附
      件十四（即新證據）：
    1.該等新證據是否係於審判時已存在之書證，聲請人主張不
      一，又刑事訴訟法第420條第1 項第6款新證據之「顯然性
      」要求，固不以絕對不須經過調查程序為條件，但必須顯
      然可認為足以動搖原有罪確定判決，而為受判決人無罪、
      免訴、免刑或輕於原判決所認罪名之判決者為限，均已如
      前述。
    2.聲請人主張「參酌聲證二附件七、八及十一之文書（即新
      證據），產銷公司於92年第4 次社務會議後多次主動與
      賴志宗理事接洽談論委託經營契約之詳細內容˙˙˙參酌
      聲證二附件十五（即新證據），可知協議書及委託經營
      契約書（草案）曾經於該社92年10月30日第四屆第七次理
      事會議提出討論，可見其他理事並未拒絕聲請人以委託合
      作經營方式來尋求續租之權利」（見本院卷第7 頁）、「
      參酌聲證二附件十三（即新證據）『台灣省花卉運銷合
      作社93年元月10日原定召開93年度第1 次社務會議』，惟
      當時因到場之理事拒不簽到並退席，最後不足法定會議人
      數而流會」、「台中市政府卻一反先前『需採合作經營之
      模式才同意續租』之立場，改以『特案處理』方式，同意
      以合作社名義續租（見聲證二附件十四）（即新證據）
      （見本院卷第9 頁）云云。然查：聲證二附件七、八及十
      一之文書（即新證據），實際上看不出由何人所製作。
      聲證二附件十五（即新證據）僅記載「有關『市八一』
      中線以南市場用地續約事宜協議書及委託經營契約書（草
      案）經理事會討論後決議，事關合作社未來營運之重大事
      項，應開臨時社員代表大會議決」等語，亦無法看出聲請
      人所主張「其他理事並未拒絕聲請人以委託合作經營方式
      來尋求續租之權利」之情。聲證二附件十三（即新證據
      ）原定召開93年度第1 次社務會議既因不足法定會議人數
      而流會，則該等開會通知單，自不具重要性。又聲證二附
      件十四（即新證據）說明二僅記載「以特案處理方式，
      於原租約到期時，續租貴社」等字樣，亦看不出聲請人所
      主張「台中市政府卻一反先前『需採合作經營之模式才同
      意續租』之立場」云云。故新證據、、、自其證
      據本身形式上觀察，均無法據此即為聲請人無罪、免訴、
      免刑或輕於原判決所認罪名之判決，顯然無可認為足以動
      搖原確定判決，亦即不具備聲請再審證據所應具備之「顯
      然性」。
（四）聲請意旨任憑己意，就原確定判決關於證據取捨、認定事
      實等職權行使所為之指摘部分， 核與刑事訴訟法第420條
      第1項第6款所定情形無一相符，聲請人本件所為再審之聲
      請，為無理由，應予駁回。
四、據上論斷，應依刑事訴訟法第434條第1項，裁定如主文。
中    華    民    國    97    年    5     月    22    日
            刑事第四庭    審判長法  官  洪  耀  宗
                                法  官  陳  欣  安
                                法  官  江  德  千
上列正本證明與原本無異。
不得抗告。
                                書記官  吳  麗  琴
中    華    民    國    97    年    5     月    22    日


司法院資訊處製作；財團法人民間司法改革基金會備份。
